臺灣臺南地方法院民事判決
110年度訴字第1852號
原      告  財政部國有財產署南區分署

法定代理人  黃莉莉  
訴訟代理人  蔡文健律師
            高華陽律師
            楊家瑋律師
上  一  人
複  代理人  王又真律師
被      告  黃亭皓  

上列當事人間請求返還土地等事件，經本院於民國111年9月21日
言詞辯論終結，判決如下：
    主    　文
一、被告應將坐落於臺南市○○區○○段000地號土地上，如附圖所
    示編號A面積89.14平方公尺，編號B面積11.97平方公尺，編
    號C面積188.37平方公尺，編號D面積40.53平方公尺，編號E
    面積13.48平方公尺，編號F面積5.17平方公尺，編號G面積2
    6.65平方公尺，合計375.31平方公尺之地上物拆、清除後，
    將該部分土地返還予原告。
二、被告應給付原告新臺幣12萬8,902元，暨自民國111年9月23
    日起至清償日止，按週年利率百分之5計算之利息。被告另
    應給付自民國111年1月1日起至返還第一項土地之日止，每
    年按第一項土地占用面積乘以當年度申報地價百分之5計算
    之金額。
三、訴訟費用由被告負擔。
    事實及理由
壹、程序方面：
一、按訴狀送達後，原告不得將原訴變更或追加他訴。但擴張或
    減縮應受判決事項之聲明者，不在此限；不變更訴訟標的，
    而補充或更正事實上或法律上之陳述者，非為訴之變更或追
    加，民事訴訟法第255條第1項第3款以及第256條定有明文。
    查本件原告起訴時聲明：㈠被告應將坐落於臺南市○○區○○段0
    00地號土地（下稱系爭土地）上之地上物拆、清除後，將占
    用面積約437平方公尺之土地返還予原告（實際占用面積以
    地政機關測量為準）。㈡被告應給付新臺幣（下同）14萬2,1
    92元，暨自民國110年10月31日起至清償日止，按週年利率
    百分之5計算之利息。被告另應給付自110年9月1日起至返還
    系爭土地之日止，按年給付按㈠所示土地占用面積乘以當年
    度申報地價百分之5計算之金額（本院卷第15頁）。嗣原告
    以民事訴之聲明變更狀將前述㈠之聲明變更為如主文第一項
    所示；將前述㈡之聲明金額減縮為：被告應給付原告12萬8,9
    02元，暨自民事訴之聲明變更狀繕本送達翌日起至清償日止
    ，按週年利率百分之5計算之利息。被告另應給付自111年1
    月1日起至返還系爭土地之日止，每年按㈠所示土地占用面積
    乘以當年度申報地價百分之5計算之金額（本院卷第221至22
    9頁）。核原告前述所為，與首揭規定相符，自應准許。
二、被告經合法通知，無正當理由，未於最後一次言詞辯論期日
    到場，核無民事訴訟法第386條各款所列情形，爰依原告之
    聲請，由其一造辯論而為判決。
貳、實體方面：
一、原告起訴主張：
　㈠系爭土地為原告經管之國有土地，兩造間並無租賃或其他合
    法占有使用之法律關係，被告卻於其上搭有如附圖所示編號
    A面積89.14平方公尺（僅指系爭土地上者），編號B面積11.
    97平方公尺，編號C面積188.37平方公尺，編號D面積40.53
    平方公尺，編號E面積13.48平方公尺，編號F面積5.17平方
    公尺，編號G面積26.65平方公尺，合計375.31平方公尺之地
    上物（下稱系爭地上物），被告係屬無權占有，原告得依民
    法第767條第1項前段及中段規定，向被告請求拆、清除系爭
    地上物後，並返還予原告。
　㈡又被告無占用系爭土地之正當權源，自是無法律上原因而受
    利益，並致原告受有不能使用系爭土地之損害，原告得請求
    相當於租金之不當得利。系爭土地坐落臺南市安平區，緊鄰
    漁光島海灘，附近並有安平老街商圈、安平古堡等觀光景點
    ，商業價值高，原告主張以週年利率百分之5計算系爭土地
    之租金。又根據國有非公用不動產租賃作業程序第55點㈠規
    定，每月租金應以申報地價乘以占用面積再乘以百分之5，
    之後再除以12個月計算，是依附表所示，被告應給付原告12
    萬8,902元。另自111年1月1日起至被告返還系爭土地占用部
    分之日止，相當於租金之不當得利計算，因申報地價每年度
    略有漲跌，無法於起訴前即特定請求之金額，是原告再請求
    被告應自111年1月1日起至返還系爭土地之日止，按年給付
    按系爭土地占用面積乘以當年度申報地價百分之5計算之金
    額。　
　㈢為此，爰依所有權以及不當得利之法律關係提起本件訴訟等
    語，並聲明如主文第一、二項所示。　　
二、被告則抗辯以：我有向原告申請承租系爭土地中等語，並聲
    明：原告之訴駁回。
三、得心證之理由：
　㈠按所有人對於無權占有或侵奪其所有物者，得請求返還之；
    對於妨害其所有權者，得請求除去之，民法第767條第1項前
    段及中段定有明文。經查，原告主張系爭土地為中華民國所
    有，由原告所管理，被告無權占有使用系爭土地搭建系爭地
    上物等情，有原告提出之系爭土地查詢資料、地籍圖查詢資
    料、律師函及回執與現況照片等（本院卷第27至35、49至57
    、65至67頁）在卷為憑，復經本院會同地政事務所人員勘驗
    現場明確，有勘驗筆錄、現場照片以及臺南市臺南地政事務
    所111年8月29日臺南地所測字第1110082825號函所檢附如附
    圖所示之土地複丈成果圖（本院卷第181至201頁）在卷可查
    。被告雖抗辯其有向原告申請承租系爭土地，惟並未提出任
    何資料以實其說，且原告於最後一次言詞辯論期日明確表示
    已註銷被告之申租案（本院卷第218頁），是綜合證據調查
    之結果，應認原告之主張真實可採。
　㈡次按無法律上之原因而受利益，致他人受損害者，應返還其
    利益，民法第179條前段定有明文。又占有他人之物，因影
    響他人對該物之使用收益，自係侵害他人所有權之利益歸屬
    。而占有人因對占有物有事實上之管領力，故占有本身於法
    律上縱不認為係權利，然亦可被認為係一種利益，故占有人
    因占有他人之物，當然可認為其已獲取占有之利益，至於占
    有人實際上從事何用途，則均非所問。而無權占有他人之不
    動產，可能獲得相當於租金之利益，為社會通常之觀念（最
    高法院61年度台上字第1695號民事判決意旨可資參照）。基
    此，無權占有人顯是無法律上之原因而受利益，並致被占有
    土地之所有權人受有損害，則土地所有權人自得依不當得利
    之法律關係，請求無權占有人給付相當於租金之利益。經查
    ，被告無權占用系爭土地如附圖所示編號A至G部分，是屬無
    法律上原因受有使用土地之利益，致原告受有損害，又依其
    利益之性質不能返還，依前揭說明，原告請求被告給付因無
    權占用系爭土地如附圖所示編號A至G部分所受相當於租金之
    不當得利，自屬有據。　　
　㈢又按占用期間使用補償金，按占用情形依附表基準向實際占
    用人追收，國有非公用不動產被占用處理要點第7點第1項前
    段定有明文；復依該要點之附表即國有非公用不動產使用補
    償金計收基準表，於占用情形係「房地或基地」時，其計收
    基準為「土地每年以當期土地申報地價總額之5%」，另參以
    國有非公用不動產租賃作業程序第55點第㈠項亦規定：「出
    租不動產之租金，除另有規定外，依下列計算方式計收：基
    地：年租金為當期土地申報地價總額乘以百分之5」。再者
    ，城市地方房屋之租金，以不超過土地及其建築物申報總價
    年息百分之10為限，此亦為租用基地建築房屋所準用，土地
    法第97條第1項及第105條分別定有明文。本院審酌被告占用
    系爭土地之面積為375.31平方公尺，而系爭土地之地目為雜
    ，鄰近漁光島，為臺南市著名景點，假日人潮眾多，商機龐
    大，且臺南市土地價格近年飛漲等情，認原告主張被告占用
    系爭土地所受之每月利益，以當年度系爭土地之申報地價乘
    以占用面積再乘以百分之5後除以12個月作為計算方式，實
    屬合理。另按給付無確定期限者，債務人於債權人得請求給
    付時，經其催告而未為給付，自受催告時起，負遲延責任。
    其經債權人起訴而送達訴狀，或依督促程序送達支付命令，
    或為其他相類之行為者，與催告有同一之效力；遲延之債務
    ，以支付金錢為標的者，債權人得請求依法定利率計算之遲
    延利息；應付利息之債務，其利率未經約定，亦無法律可據
    者，週年利率為百分之5，民法第229條第2項、第233條第1
    項前段、第203條分別定有明文。準此，原告主張被告無權
    占用系爭土地，計算方式如附表所示，並有系爭土地歷年申
    報地價查詢表（本院卷第231至232頁）在卷為證，並請求自
    民事訴之聲明變更狀繕本送達被告翌日即111年9月23日（本
    院卷第233頁）起至清償日止，按週年利率百分之5計算之利
    息；又因每年度申報地價略有漲跌，無法特定請求之金額，
    原告另請求被告應按年給付原告自111年1月1日起至返還系
    爭土地如附圖所示編號A至G部分之日止，按占用面積375.31
    平方公尺乘以系爭土地當年度申報地價百分之5計算之金額
    ，亦有理由，應予准許。
四、綜上所述，原告依民法第767條第1項前段及中段、第179條
    規定，請求如主文第一至二項所示之聲明，均有理由，應予
    准許。
五、訴訟費用負擔之依據：民事訴訟法第78條。　　
中　　華　　民　　國　　111 　年　　9 　　月　　30　　日
                  民事第五庭    法    官　廖建瑋
以上正本係照原本作成。
如對本判決上訴，須於判決送達後20日內向本院提出上訴狀。
如委任律師提起上訴者，應一併繳納上訴審裁判費。
中　　華　　民　　國　　111 　年　　9 　　月　　30　　日
                                書 記 官  鄭梅君  　　　
　　　　　　　　　
附表（相當於租金之不當得利計算方式）（時間單位為民國；金
錢單位為新臺幣）：
編 號 標　　的 計算方式 1 附圖編號A部分 ①自105年7月1日起至106年12月31日止為1萬4,022元（計算式：【2,100元×89.14×0.05÷12】×18＝1萬4,022元）。 ②自107年1月1日起至110年12月31日止為3萬5,616元（計算式：【2,000元×89.14×0.05÷12】×48＝3萬5,616元）。 2 附圖編號B部分 ①自102年9月1日起至104年12月31日止為2,212元（計算式：【1,600元×11.97×0.05÷12】×28＝2,212元）。 ②自105年1月1日起至106年12月31日止為2,496元（計算式：【2,100元×11.97×0.05÷12】×24＝2,496元）。 ③自107年1月1日起至110年12月31日止為4,752元（計算式：【2,000元×11.97×0.05÷12】×48＝4,752元）。 3 附圖編號C部分 自109年11月1日起至110年12月31日止為2萬1,966元（計算式：【2,000元×188.37×0.05÷12】×14＝2萬1,966元）。 4 附圖編號D、E、F、G部分（面積合計85.83平方公尺） ①自105年7月1日起至106年12月31日止為1萬3,518元（計算式：【2,100元×85.83×0.05÷12】×18＝1萬3,518元）。 ②自107年1月1日起至110年12月31日止為3萬4,320元（計算式：【2,000元×85.83×0.05÷12】×48＝3萬4,320元）。 合        計  12萬8,902元（計算式：1萬4,022元＋3萬5,616元＋2,212元＋2,496元＋4,752元＋2萬1,966元＋1萬3,518元＋3萬4,320元＝12萬8,902元）。